---
title: "Reservar no siempre es viajar"
subtitle: "Storytelling interactivo sobre cancelaciones hoteleras"
format: html
editor: visual
---

```{r}
#| label: setup
#| include: false

library(tidyverse)
library(lubridate)
library(plotly)
library(scales)
```

## Introducción

Reservar un hotel ya no siempre significa que ese viaje vaya a ocurrir.\
En este conjunto de datos, miles de reservas actúan más como una opción abierta que como una decisión cerrada.

En esta historia veremos tres cosas: 1. cuánto se cancela en general, 2. cómo influye la anticipación de la reserva, 3. y cómo cambia ese patrón según el tipo de hotel.

```{r}
#| label: load-data
#| echo: true

hotels_raw <- read.csv("data/hotel_bookings.csv", stringsAsFactors = FALSE)
```

```{r}
#| label: cleaning-1
#| echo: true

hotels <- hotels_raw %>%
  mutate(
    children = tidyr::replace_na(children, 0),
    babies = tidyr::replace_na(babies, 0),
    total_guests = adults + children + babies,
    total_nights = stays_in_weekend_nights + stays_in_week_nights,
    has_kids = if_else(children + babies > 0, "Con niños/bebés", "Sin niños"),
    is_canceled_f = factor(
      is_canceled,
      levels = c(0, 1),
      labels = c("No cancelada", "Cancelada")
    )
  ) %>%
  filter(
    adults < 10,
    children < 10,
    babies < 10,
    adr >= 0,
    adr < 1000,
    total_nights > 0,
    total_guests > 0
  )
```

```{r}
#| label: cleaning-2
#| echo: true

hotels_story <- hotels %>%
  mutate(
    arrival_date = dmy(
      paste(arrival_date_day_of_month, arrival_date_month, arrival_date_year)
    ),
    month_label = month(arrival_date, label = TRUE, abbr = FALSE),
    year_month = floor_date(arrival_date, unit = "month"),
    lead_bin = case_when(
      lead_time <= 7 ~ "0-7 días",
      lead_time <= 30 ~ "8-30 días",
      lead_time <= 90 ~ "31-90 días",
      lead_time <= 180 ~ "91-180 días",
      lead_time <= 365 ~ "181-365 días",
      TRUE ~ "Más de 365 días"
    ),
    lead_bin = factor(
      lead_bin,
      levels = c("0-7 días", "8-30 días", "31-90 días", "91-180 días", "181-365 días", "Más de 365 días")
    ),
    hotel = factor(hotel)
  )
```

## 1. La reserva como promesa frágil

Antes de entrar en matices, conviene ver la magnitud general del fenómeno.\
Una parte importante de las reservas nunca llega a convertirse en estancia real.

```{r}
#| label: global-cancel
#| echo: true

cancel_summary <- hotels_story %>%
  count(is_canceled_f) %>%
  mutate(pct = n / sum(n))

p1 <- ggplot(cancel_summary, aes(x = is_canceled_f, y = pct, fill = is_canceled_f)) +
  geom_col(width = 0.6, show.legend = FALSE) +
  scale_y_continuous(labels = scales::label_percent()) +
  labs(
    title = "Casi cuatro de cada diez reservas terminan cancelándose",
    x = "",
    y = "% de reservas"
  ) +
  theme_minimal()

plotly::ggplotly(p1)
```

La primera idea de la historia es simple: el calendario de reservas no equivale al calendario real de viajeros.

## 2. Reservar antes no siempre significa decidir antes

La anticipación de la reserva parece una señal de planificación, pero también puede representar margen para cambiar de idea.\
Por eso agrupamos la antelación en tramos y observamos cómo cambia la cancelación.

```{r}
#| label: cancel-by-lead
#| echo: true

lead_summary <- hotels_story %>%
  group_by(lead_bin) %>%
  summarise(
    reservas = n(),
    cancel_rate = mean(is_canceled),
    .groups = "drop"
  )

p2 <- ggplot(lead_summary, aes(x = lead_bin, y = cancel_rate, group = 1)) +
  geom_line(color = "#2C7FB8", linewidth = 1.2) +
  geom_point(color = "#2C7FB8", size = 3) +
  scale_y_continuous(labels = scales::label_percent()) +
  labs(
    title = "La cancelación aumenta con la anticipación",
    x = "Anticipación de la reserva",
    y = "% cancelación"
  ) +
  theme_minimal()

plotly::ggplotly(p2)
```

Aquí la historia ya gana profundidad: algunas reservas hechas con mucha antelación parecen funcionar más como una opción temporal que como una decisión firme.

## 3. No todos los hoteles siguen el mismo patrón

La relación entre anticipación y cancelación no tiene por qué ser igual en un hotel urbano que en uno vacacional.\
Separar ambos perfiles ayuda a ver dos ritmos distintos de reserva.

```{r}
#| label: hotel-cancel-lead-summary
#| echo: true

hotel_cancel_lead <- hotels_story %>%
  group_by(hotel, lead_bin) %>%
  summarise(
    reservas = n(),
    cancel_rate = mean(is_canceled),
    .groups = "drop"
  )
```

```{r}
#| label: fig-hotel-lead-cancel
#| echo: true

p3 <- ggplot(hotel_cancel_lead, aes(x = lead_bin, y = cancel_rate, color = hotel, group = hotel)) +
  geom_line(linewidth = 1.2) +
  geom_point(size = 3) +
  scale_y_continuous(labels = scales::label_percent()) +
  labs(
    title = "La anticipación pesa de forma distinta según el tipo de hotel",
    x = "Anticipación de la reserva",
    y = "% cancelación",
    color = "Tipo de hotel"
  ) +
  theme_minimal() +
  theme(
    legend.position = "top",
    panel.grid.minor = element_blank()
  )

plotly::ggplotly(p3)
```

Esta comparación muestra que no solo importa cuánto se reserva antes, sino también **qué tipo de viaje representa cada hotel**.

## Cierre

Estos datos sugieren que reservar se ha convertido muchas veces en una forma de explorar opciones, no solo de cerrar planes.\
La historia cambia según la anticipación y según el hotel, pero la idea central permanece: una reserva no siempre es un compromiso final.
