---
title: "El viajero moderno y la fiebre de las opciones"
author: "Lucia Huergo"
date: "2026-05-13"
output: html_document
---

```{r setup, include=FALSE}
knitr::opts_chunk$set(echo = TRUE)
```

## Load packages

```{r packages}
library("ggmosaic")
library("ggplot2")
library("fitdistrplus")
library("MASS")
library("survival")
library("ggstatsplot")
library("tidyverse")
library("plotly")
library("DT")
library("scales")
```
## PASO 1- Leemos los datos del fichero csv
```{r load-data}
hotels_raw <- read.csv("data/hotel_bookings.csv", stringsAsFactors = FALSE)

glimpse(hotels_raw)
summary(hotels_raw)
dim(hotels_raw)
```

## PASO 2 - Data cleaning
## 2.1 - Quito los vacios de children, babies y adults. y creo variables nuevas
```{r cleaning-1}
hotels <- hotels_raw %>%
  mutate(
    children = replace_na(children, 0),
    babies = replace_na(babies, 0),
    total_guests = adults + children + babies,
    total_nights = stays_in_weekend_nights + stays_in_week_nights,
    has_kids = if_else(children + babies > 0, "Con niños/bebés", "Sin niños"),
    is_canceled_f = factor(is_canceled, levels = c(0, 1),
                           labels = c("No cancelada", "Cancelada"))
  )
```

## 2.2 - Filtro valores inesperados (p.e. menos de 10 niños)
```{r cleaning-2}
hotels <- hotels %>%
  filter(
    adults < 10,
    children < 10,
    babies < 10,
    adr >= 0,
    adr < 1000,
    total_nights > 0,
    total_guests > 0
  )
```

## 2.3 Combino los datos de fecha de entrada para tener un string de fecha. 
##  Creo hotel, market_segment y country como variables categóricas para los gráficos
```{r cleaning-3}
hotels <- hotels %>%
  mutate(
    arrival_date = dmy(
      paste(arrival_date_day_of_month, arrival_date_month, arrival_date_year)
    ),
    month_label = month(arrival_date, label = TRUE, abbr = FALSE),
    year_month = floor_date(arrival_date, unit = "month"),
    hotel = factor(hotel),
    market_segment = factor(market_segment),
    country = factor(country)
  )
```

## 3 - Creo variables para la narración
```{r derived-vars}
top_countries <- hotels %>%
  count(country, sort = TRUE) %>%
  slice_head(n = 8) %>%
  pull(country)

hotels_story <- hotels %>%
  mutate(
    country_group = if_else(country %in% top_countries, as.character(country), "Otros"),
    booking_style = case_when(
      lead_time < 30 ~ "Última hora",
      lead_time < 90 ~ "Planificación media",
      lead_time < 180 ~ "Planificación alta",
      TRUE ~ "Muy anticipada"
    ),
    booking_style = factor(
      booking_style,
      levels = c("Última hora", "Planificación media", "Planificación alta", "Muy anticipada")
    )
  )
```

## 4 - 
```{r kpis}
kpi_total <- nrow(hotels_story)
kpi_cancel <- mean(hotels_story$is_canceled)
kpi_online <- mean(hotels_story$market_segment == "Online TA")
kpi_city <- mean(hotels_story$hotel == "City Hotel")
```

### Reservas en cifras

Row
-------------------------------------

### Total reservas
`r scales::comma(kpi_total)`

### % cancelación
`r percent(kpi_cancel, accuracy = 0.1)`

### % Online TA
`r percent(kpi_online, accuracy = 0.1)`

### % City Hotel
`r percent(kpi_city, accuracy = 0.1)`


## 5 - 
```{r fig-leadtime, fig.height=5}
p1 <- hotels_story %>%
  ggplot(aes(x = lead_time, fill = is_canceled_f)) +
  geom_histogram(bins = 60, alpha = 0.7, position = "identity") +
  scale_fill_manual(values = c("#2C7FB8", "#D95F0E")) +
  labs(
    title = "La reserva como borrador: más antelación, más margen para cambiar",
    x = "Días de antelación",
    y = "Número de reservas",
    fill = "Estado"
  ) +
  theme_minimal()

ggplotly(p1)
```
## 6 -
```{r country-summary}
country_summary <- hotels_story %>%
  filter(country %in% c("PRT", "GBR", "DEU", "FRA", "ESP")) %>%
  group_by(country) %>%
  summarise(
    reservas = n(),
    cancel_rate = mean(is_canceled),
    lead_mean = mean(lead_time),
    adr_mean = mean(adr),
    .groups = "drop"
  )
```

```{r fig-country, fig.height=5}
p2 <- country_summary %>%
  ggplot(aes(x = reorder(country, reservas), y = reservas, fill = cancel_rate)) +
  geom_col() +
  coord_flip() +
  scale_fill_gradient(low = "#9ECAE1", high = "#E6550D", labels = scales::label_percent()) +
  labs(
    title = "No todos reservan igual",
    x = "País",
    y = "Reservas",
    fill = "% cancelación"
  ) +
  theme_minimal()

ggplotly(p2)
```

```{r table-country}
datatable(
  country_summary %>%
    mutate(
      cancel_rate = percent(cancel_rate, 0.1),
      lead_mean = round(lead_mean, 1),
      adr_mean = round(adr_mean, 1)
    ),
  rownames = FALSE,
  options = list(pageLength = 5)
)
```


## 7 - Familia
```{r family-summary}
family_summary <- hotels_story %>%
  group_by(has_kids) %>%
  summarise(
    reservas = n(),
    cancel_rate = mean(is_canceled),
    lead_time_mean = mean(lead_time),
    stay_mean = mean(total_nights),
    .groups = "drop"
  )
```

```{r fig-family, fig.height=5}
p3 <- family_summary %>%
  ggplot(aes(x = has_kids, y = cancel_rate, fill = has_kids,
             text = paste0(
               "Grupo: ", has_kids,
               "<br>Reservas: ", reservas,
               "<br>Cancelación: ", percent(cancel_rate, 0.1),
               "<br>Antelación media: ", round(lead_time_mean, 1), " días",
               "<br>Estancia media: ", round(stay_mean, 1), " noches"
             ))) +
  geom_col(show.legend = FALSE) +
  scale_y_continuous(labels = percent_format()) +
  labs(
    title = "Cuando hay niños, la reserva pesa más",
    x = "",
    y = "% cancelación"
  ) +
  theme_minimal()

ggplotly(p3, tooltip = "text")
```

## 8 -  City Hotel vs Resort Hotel
```{r hotel-lead-bins}
hotels_story <- hotels_story %>%
  mutate(
    lead_bin = case_when(
      lead_time <= 7 ~ "0-7 días",
      lead_time <= 30 ~ "8-30 días",
      lead_time <= 90 ~ "31-90 días",
      lead_time <= 180 ~ "91-180 días",
      lead_time <= 365 ~ "181-365 días",
      TRUE ~ "Más de 365 días"
    ),
    lead_bin = factor(
      lead_bin,
      levels = c("0-7 días", "8-30 días", "31-90 días", "91-180 días", "181-365 días", "Más de 365 días")
    )
  )
```

Después resume el porcentaje de cancelación por tramo y hotel:

```r
```{r hotel-cancel-lead-summary}
hotel_cancel_lead <- hotels_story %>%
  group_by(hotel, lead_bin) %>%
  summarise(
    reservas = n(),
    cancel_rate = mean(is_canceled),
    .groups = "drop"
  )
```

Y ahora el gráfico:

```r
```{r fig-hotel-lead-cancel, fig.height=5}
hotel_cancel_lead <- hotels_story %>%
  group_by(hotel, lead_bin) %>%
  summarise(
    reservas = n(),
    cancel_rate = mean(is_canceled),
    .groups = "drop"
  )

p4 <- hotel_cancel_lead %>%
  ggplot(aes(x = lead_bin, y = cancel_rate, color = hotel, group = hotel)) +
  geom_line(linewidth = 1.2) +
  geom_point(size = 3) +
  scale_y_continuous(labels = scales::label_percent()) +
  labs(
    title = "La cancelación crece con la anticipación, pero no igual en ambos hoteles",
    x = "Anticipación de la reserva",
    y = "% cancelación",
    color = "Tipo de hotel"
  ) +
  theme_minimal() +
  theme(
    legend.position = "top",
    panel.grid.minor = element_blank(),
    axis.text.x = element_text(angle = 0)
  )

p4
```
```


## 9 - Interpretación final

El calendario del hotel no siempre representa viajes decididos.  
Una parte importante de las reservas funciona como una opción temporal:
se reserva pronto, se compara después y se cancela al final.

Los patrones cambian según país, tipo de hotel y composición del viaje,
pero la lógica general se mantiene: reservar ya no siempre significa comprometerse.

